【裁判字號】    89,訴,400
【裁判日期】    890830
【裁判案由】    清償債務
【裁判全文】
臺灣臺北地方法院民事判決  八十九年度訴字第四○○號
    原      告  乙○○
    被      告  甲○○
    訴訟代理人  孫冬生  律師
右當事人間清償債務事件，本院判決如左：
    主    文
被告應給付原告新臺幣陸拾壹萬壹仟佰拾肆元。
原告其餘之訴駁回。
訴訟費用由被告負擔二分之一，餘由原告負擔。
    事    實
一、原告方面：
    (一)聲明：被告應給付原告新臺幣（下同）壹佰零玖萬捌仟元。
    (二)陳述：
      被告甲○○於民國八十七年二月九日向原告乙○○借款二筆共計佰柒拾萬元
      ，又於同年十一月十日向原告之子劉家亨借款柒拾萬元，三筆借款總計肆佰肆
      拾萬元，約定利息月息二份，按月繳付原告，惟被告自八十七年十月至八十八
      年十一月止，利息共計壹佰零玖萬捌仟元，尚未給付原告，為此提起本訴。
    (三)證據：提出借據一張、借貸契約二張、利息摘要表、臺灣臺北地方法院檢察署
      八十八年度偵字第六二一一、一八七九四號不起訴處分書節本為證。
二、被告方面：
    (一)聲明：駁回原告之訴。
    (二)陳述：
      １被告自八十四年三月間起，即透過訴外人何端介紹認識原告，原告陸續借款
        與被告生息，中間有借有還，八十七年二月九日與原告再簽訂借貸契約二張
        ，共向原告借貸佰柒拾萬元，利息至八十八年一月止，從未間斷，所付利
        息已達貳佰捌拾伍萬餘元。八十七年底因遇金融風暴，影響投資之房地產，
        致周轉不靈，而未能如期付給利息，原告狀稱被告欺騙善良，有害社會風氣
        ，實屬過分其辭，設被告欺騙原告，豈可能付給原告將近佰萬元之利息，
        況原告亦瞭解被告之困難，因而向何端表示不再要求所有利息，祇要被告歸
        還本金，原告此意思表示，有何端可以為證，原告既已表示不再要求利息，
        自不能請求
      ２被告向原告借款共計佰柒拾萬元，原告對超過佰柒拾萬元以外之利息，
        無請求權，又依民法第二百零五條之規定，約定利率超過週年百分之二十者
        ，債權人就超過部分無請求權，原告依月息二分請求，自與法不合。
      ３被告於八十七年十月廿一日分別匯入原告帳戶萬貳仟元、原告指定之曹廣
        池帳戶肆萬貳仟元，八十七年十一月十七日匯入曹廣池帳戶肆萬貳仟元，同
        年月廿四日匯入原告帳戶肆萬陸仟元，八十七年十二月七日匯入原告帳戶壹
        萬肆仟元，同年月十七日匯入曹廣池帳戶肆萬貳仟元，八十八年一月十三日
        匯入原告帳戶壹萬肆仟元，同年五月卅一日匯入伍仟元，同年六月卅日匯入
        伍仟元，同年七月廿七日匯入伍仟元，同年八月卅日匯入伍仟元，原告表列
        數次亦與實際情形不符。
    (三)證據：提出匯款執據十張為證，並聲請訊問證人何端。
    理    由
一、原告起訴主張：被告於八十七年二月九日向原告借款二筆共計佰柒拾萬元，又
    於同年十一月十日向原告之子劉家亨借款柒拾萬元，三筆借款總計肆佰肆拾萬元
    ，約定利息月息二份，按月繳付原告，惟被告自八十七年十月至八十八年十一月
    止，利息共計壹佰零玖萬捌仟元，尚未給付原告，為此提起本訴。
    被告則以：其自八十七年二月九日與原告簽訂借貸契約，共向原告借款佰柒拾
    萬元，給付原告利息至八十八年一月止，從未間斷，因八十七年底遇金融風暴，
    影響投資之房地產，致周轉不靈，未能如期給付利息，原告亦瞭解被告困難，因
    而向介紹人何端表示不再要求所有利息，祇要被告歸還本金，原告已拋棄利之請
    求甚明。又被告向原告借款僅佰柒拾萬元，原告對超過佰柒拾萬元以外之利
    息，無請求權，又依民法第二百零五條之規定，約定利率超過週年百分之二十者
    ，債權人就超過部分無請求權，原告依月息二分請求，自與法不合。另被告於八
    十七年十月廿一日分別匯入原告帳戶萬貳仟元、原告指定之曹廣池帳戶肆萬貳
    仟元，八十七年十一月十七日匯入曹廣池帳戶肆萬貳仟元，同年月廿四日匯入原
    告帳戶肆萬陸仟元，八十七年十二月七日匯入原告帳戶壹萬肆仟元，同年月十七
    日匯入曹廣池帳戶肆萬貳仟元，八十八年一月十三日匯入原告帳戶壹萬肆仟元、
    同年五月卅一日匯入伍仟元、同年六月卅日匯入伍仟元、同年七月廿七日匯入伍
    仟元、同年八月卅日匯入伍仟元，原告表列付息數次亦與實際情形不符等語資為
    抗辯。
二、經查，原告主張被告於八十七年二月九日向原告借款二筆共計佰柒拾萬元，又
    於同年十一月十日向原告之子劉家亨借款柒拾萬元，三筆借款總計肆佰肆拾萬元
    ，約定利息月息二份，並按月給付之事實，業據其提出借據一張、借貸契約二張
    為證，並為被告所不否認，應堪信為真實。次查，原告主張被告自八十七年十月
    至八十八年十一月止，利息共計壹佰零玖萬捌仟元，尚未給付原告等語，則為被
    告所否認，並以前開情詞置辯。惟查：
    (一)原告主張其子劉家亨由其經手另借給被告柒拾萬元云云，雖亦提出借據一紙在
      卷可稽，復為被告所不否認，惟該筆柒拾萬元之借與人為原告之子劉家亨，並
      非原告，且劉家亨為六十四年五月二十日生之人，於原告起訴時業已成年，除
      為原告所自承外，並有原告於八十九年五月廿日提出之聲請續行訴訟狀上載之
      年籍足憑，因此原告自不得以自己名義向被告請求，原告就該筆柒拾萬元借款
      利息，並無請求權，應予駁回。
    (二)再查，被告辯稱原告已免除利息之債務云云，並聲請問證人何端。然查，證人
      何端固曾到庭證稱：被告於八十八年一月以前繳息正常，之後被告未按期清償
      ，八十八年二月時原告曾打電話給伊，要伊轉告被告本金還他就好，利息他不
      要，伊有馬上轉告被告，八十八年四月時，原告有再請伊轉告被告還本金就好
      ，利息他不要等語（詳見本院八十九年六月十四日言詞辯論筆錄）。惟原告陳
      稱其真意為被告不給付利息，就還本金。查，被告自八十七年十月起給付利息
      並未正常，債信亦屬不佳，原告急於催討債務之情況下，對介紹人何端稱只要
      還本金就好，利息不要等語，其意在催促被告履行債務，應為人情之常，且被
      告於八十八年一月十二日至同年八月卅日尚有多筆款項匯入原告之帳戶，為被
      告所自承，並有郵政國內匯款執據在卷可查，如原告已免除被告之利息債務，
      復為被告所知悉，被告何須再給付利息與原告；又兩造間之二筆借款均至九十
      年十二月十五日屆期，亦為借貸契約所明定，斯時借期尚未屆至，原告並無權
      請求被告返還本金，更何況被告亦為如此之抗辯；再參以原告於被告未依給付
      利息後，曾於八十八年間向臺灣臺北地方法院檢察署檢察官提出告訴，雖經檢
      察官不起訴處分，有該署檢察官八十八年度偵字第六二一一、一八七九四號不
      起訴處分書節本在卷可參，衡情原告亦不可能免除被告之利息債務。因此，原
      告主張其對何端所述之真意，係被告如不給付利息，就還本金等語，應值採信
      ，從而被告辯稱原告已免除本件利息債務云云，並非可採。
    (三)按約定利率，超過週年百分之二十者，債權人對於超過部分無請求權，民法第
      二百零五條定有明文。查兩造間約定之利息為月息二分，折合年息即為百分之
      二十四，被告辯稱原告超過年息百分之二十部分無請求權，核與上揭規定相符
      ，應屬有據。又查，依本金佰柒拾萬元，年息百分之二十計算，每年利息為
      柒拾肆萬元，每月為陸萬壹仟陸佰陸拾柒元（小數點以下四捨五入），被告自
      八十七年十月至八十八年十一月止，共計為一年二月，合計利息應為捌拾陸萬
      仟佰拾肆元。被告辯稱於八十七年十月廿一日分別匯入原告帳戶萬貳
      仟元、原告指定之曹廣池帳戶肆萬貳仟元，八十七年十一月十七日匯入曹廣池
      帳戶肆萬貳仟元，同年月廿四日匯入原告帳戶肆萬陸仟元，八十七年十二月七
      日匯入原告帳戶壹萬肆仟元，同年月十七日匯入曹廣池帳戶肆萬貳仟元，八十
      八年一月十三日匯入原告帳戶壹萬肆仟元，同年五月卅一日匯入伍仟元，同年
      六月卅日匯入伍仟元，同年七月廿七日匯入伍仟元，同年八月卅日匯入伍仟元
      等語，有郵政國內匯款執據在卷可按，原告對此亦不爭執，被告此部分，應堪
      採信。總計被告自八十七年十月至八十八年八月卅日，共匯款與原告貳拾伍萬
      貳仟元，此部分應予扣除，從而原告得請求者為陸拾壹萬壹仟佰拾肆元。
三、綜上所述，原告並未免除被告給付利息之債務，本件兩造約定之利息月息二份，
    折合年息為百分之二十四，依民法第二百零五條之規定，超過百分之二十之部分
    ，原告無請求權，而依本金佰柒拾萬元，年息百分之二十計算，被告自八十七
    年十月至八十八年十一月止，應給付原告捌拾陸萬仟佰拾肆元，扣除被告
    曾給付原告已給付貳拾伍萬貳仟元後，為陸拾壹萬壹仟佰拾肆元，原告於此
    範圍內之請求，為有理由，應予准許，逾此部分之請求為無理由，應予駁回。
四、本件事證已臻明確，兩造其餘之攻擊防禦方法及所舉未經援用之證據，經本院斟
    酌後，認均與判決結果無影響，爰不予一一論駁，併予敘明。
五、據上論結，原告之訴為一部有理由，一部無理由，依民事訴訟法第七十九條但書
    ，判決如主文。
中      華      民      國    八十九    年      八      月    三十    日
                                      民事第六庭法      官  劉坤典
右為正本係照原本作成
如對本判決上訴，須於判決送達後廿日內向本院提出上訴狀
中      華      民      國    八十九    年      八      月    三十    日
                                                法院書記官  王朝枝


司法院資訊處製作；財團法人民間司法改革基金會備份。
